【裁判字號】    98,台上,1548
【裁判日期】    980827
【裁判案由】    請求確認管理權不存在等
【裁判全文】
最高法院民事判決            九十八年度台上字第一五四八號
上   訴   人  甲○○
訴訟 代理 人  吳仲立律師
參   加   人  丁○○
被  上訴  人  乙○○○○○
兼法定代理人  丙○○
上列當事人間請求確認管理權不存在等事件，上訴人對於中華民
國九十八年四月七日台灣高等法院台中分院第二審更審判決（九
十七年度上更(二)字第三四號），提起上訴，本院判決如下：
    主  文
原判決廢棄，發回台灣高等法院台中分院。
    理  由
本件上訴人主張：被上訴人乙○○○○○（下稱三官大帝）係神
明會，其管理人原為廖木，廖木死亡後，其繼承人共同推選伊父
廖銀漢繼承廖木對三官大帝會員及管理人之資格。廖銀漢死亡後
，其繼承人則推舉伊行使會份權及管理權。被上訴人丙○○並非
三官大帝之會員，竟編造不實之三官大帝會員信徒名冊及系統表
，並自任為管理人，向彰化縣彰化地政事務所申請變更三官大帝
之管理人為丙○○，侵害伊之權益等情，求為確認伊係三官大帝
之會員，丙○○對三官大帝之管理權不存在之判決（未繫屬本院
者，不予贅敘）。
被上訴人則以：廖木死亡後，其會員身分由長子廖火旺繼承，廖
火旺死亡後，其會員身分由其長子廖清圳繼承。廖銀漢係廖木之
三子，並未繼承廖木之會員資格，上訴人自無可能繼承廖銀漢之
會份。又丙○○係經三官大帝會員開會決議推選為管理人，上訴
人非三官大帝之會員，無提起確認丙○○管理權不存在之訴之法
律上利益等語，資為抗辯。
原審廢棄第一審所為上訴人勝訴部分之判決，改判駁回其該部分
之訴，係以：三官大帝係神明會，並無書面之章程或規約，而神
明會之股份雖不得自由處分，但得為繼承之標的。會份大都由共
同繼承人協議，歸其中一人繼承，原則上係由嫡長子孫繼承，但
不無例外，甚至兄份弟繼，神明會亦予承認，由於基本會份並無
共同繼承之例，故不得以共同繼承之事由對抗神明會，因此，神
明會之會員人數恆定，此有台灣民事習慣調查報告書可稽。廖木
係三官大帝之會員，廖銀漢係其三子，廖木於民國四十九年五月
二十二日死亡，上訴人未舉證證明廖木死亡後其全體繼承人曾協
議由廖銀漢繼承廖木所遺三官大帝會員之資格，自應由廖木之長
子廖火旺繼承。廖火旺於六十四年七月四日死亡，應由廖火旺之
長子廖清圳繼承。則廖銀漢並非三官大帝之會員，上訴人係廖銀
漢之繼承人，自非三官大帝之會員，其訴請確認為三官大帝之會
員，為無理由，不應准許。又民事訴訟法第二百四十七條所謂即
受確認判決之法律上利益，須因法律關係之存否不明確，致原告
在私法上之地位有受侵害之危險，而此項危險得以對於被告之確
認判決除去之者，始為存在。上訴人既非三官大帝之會員，三官
大帝之管理人係何人，與其無涉，無可認其在私法上之地位有因
此受侵害之危險，應認無即受確認判決之法律上利益。上訴人訴
請確認丙○○對三官大帝之管理權不存在，亦無理由，不應准許
等詞，為其判斷之基礎。
惟按第三人為輔助當事人一造起見為參加後，如未撤回其參加，
亦未受法院駁回其參加之確定裁定，則在該訴訟未因確定裁判或
其他原因終結前，隨時得輔助當事人為訴訟行為，並不以參加時
之一審級為限，故在第一審為參加者，其效力及於上訴審，第二
審法院指定期日應通知參加人到場。查參加人於第一審為輔助上
訴人具狀聲請參加訴訟（見一審卷(一)第三二七頁），乃原審指定
準備程序及言詞辯論期日後，均未通知參加人到場，在程序上，
已難謂合。次查上訴人主張廖木死後，因其長子廖火旺無參與祭
祀神明會之意願，次子廖來發入贅他家，無意置理神明會，故由
三子廖銀漢主辦三官大帝之一切運作，廖火旺之養子廖清圳亦未
有意見，可見廖木之繼承人已有共識且經協議將該神明會會員之
資格及權益歸由廖銀漢繼承等語，除提出三官大帝會員聲明函外
，並舉證人林振煌、陳金村、謝義勝、林志明、楊建柱等為證（
見原審更(二)卷第六七、六九至七四、九○至九八頁），攸關上訴
人之被繼承人廖銀漢是否係三官大帝之會員，係屬重要之攻擊方
法，原審未於理由項下說明取捨意見，有判決不備理由之違法。
上訴論旨，指摘原判決違背法令，求予廢棄，非無理由。
據上論結，本件上訴為有理由。依民事訴訟法第四百七十七條第
一項、第四百七十八條第二項，判決如主文。
中    華    民    國  九十八  年    八    月  二十七  日
                      最高法院民事第六庭
                          審判長法官  劉  福  來
                                法官  陳  國  禎
                                法官  陳  重  瑜
                                法官  吳  麗  女
                                法官  簡  清  忠
      本件正本證明與原本無異
                                      書  記  官
中    華    民    國  九十八  年    九    月    八    日
                                                Ａ


司法院資訊處製作；財團法人民間司法改革基金會備份。
